【裁判字號】    98,消債更更,20
【裁判日期】    980930
【裁判案由】    更生程序
【裁判全文】
臺灣嘉義地方法院民事裁定          98年度消債更更字第20號
聲  請  人
即  債務人  甲○○
                        3
上列債務人聲請更生程序事件，債務人對於中華民國98年5月20
日第一審裁定（本院97年度消債更字第404號）提起抗告，經本
院合議庭以98年度消債抗字第45號裁定第一次發回更審，本院裁
定如下：
    主  文
債務人甲○○自中華民國九十八年九月三十日十二時起開始更生
程序。
命司法事務官進行本件更生程序。
    理  由
一、按債務人不能清償債務或有不能清償之虞者，得依本條例所
    定更生或清算程序，清理其債務，消費者債務清理條例第3
    條定有明文。再按債務人與金融機構協商成立者，不得聲請
    更生或清算；債務人無擔保或無優先權之債務總額未逾新臺
    幣（下同）1,200萬元者，於法院裁定開始清算程序或宣告
    破產前，得向法院聲請更生；法院開始更生程序之裁定，應
    載明其年、月、日、時，並即時發生效力，復為同條例第15
    1條第5、6項，第42條第1項及第45條第1項所明定。
二、本件聲請人主張：其有不能清償債務情事，前依中華民國銀
    行公會會員辦理消費金融案件無擔保債務協商機制與最大債
    權銀行即安泰商業銀行（下稱安泰銀行）進行協商，惟協商
    不成立。聲請人從事保險業務員及打零工維生，每月收入約
    15,000元，自去年金融風暴發生，聲請人即未招攬到任何保
    單，臨時工作機會亦減少，目前幫忙岳母賣小吃，平均每月
    收入不足1萬元，實無力負擔協商條件。又聲請人之無擔保
    或無優先權債務總額於民國97年10月間聲請更生時本息已達
    1,589,238元，縱以無息按月清償4,500元計算，計應清償33
    年以上，然本件抗告人將滿43歲，須待抗告人76歲時（43＋
    33）始得以清償完畢目前所欠銀行本息。聲請人無擔保或無
    優先權之債務總額未逾1,200萬元，復未經法院裁定開始清
    算程序或宣告破產，為此爰依消費者債務清理條例提出本件
    更生之聲請等語。
三、經查：
(一)、債務人於消費者債務清理條例施行後，曾以書面向最大債權
    金融機構即安泰銀行請求共同協商債務清償方案，惟因債務
    人要求折讓債權金額未為金融機構所接受，致協商不成立等
    情，有安泰銀行出具之前置協商不成立通知書在卷可按，堪
    信真實。又聲請人前向安泰銀行請求協商，該行提出清償條
    件0％利率，分72期，每月清償4,500元之『二階段』還款方
    案乙節，有安泰銀行97年12月24日民事陳報狀可查，堪以認
    定。
(二)、聲請人主張先前從事保險業務員及打零工維生，每月收入約
    15,000元，目前受金融風暴影響，招攬不到保單，僅幫忙岳
    母賣小吃，平均每月收入不到1萬元等情。查依卷附財政部
    臺灣省南區國稅局綜合所得稅各類所得資料暨財產歸屬資料
    清單所示，聲請人名下並無任何財產，且95、96年度全年所
    得分別為102,696元、32,584元，依此計算聲請人95、96 年
    度平均每月收入僅為5,637元（102,696+32,584= 135,280
    ；135,280/24=5636.67元以下四捨五入）。又聲請人97年度
    收入僅233元，有所得稅各類所得資料清單在卷足憑，且聲
    請人目前幫忙岳母賣小吃乙節，業經聲請人於本院98年度消
    債抗字第45號案件98年7月1日調查時陳述明，故聲請人每月
    平均收入應以較符合實際狀況之每月10,000元認定之。
(三)、聲請人主張其每月必要支出包括：瓦斯費360元、勞健保費
    1,343元、電信費用996元、交通費1,155元、伙食費3,000
    元、電費532元、水費191元、醫療費191元（含本人28元、
    母親吳幸芬139元、朱姵儒4元、朱苑青20元）、子女教育費
    2,645元（含女兒朱姵嬬學費174元、補習費1,050元、學校
    午餐費608元、女兒朱苑青學費205元、學校午餐費608元）
    、母親吳幸芬扶養費2,000元（子女朱姵嬬、朱苑青扶養費
    與教育費重覆列報，應予剔除）云云，惟查：
１、按消費者債務清理條例之立法目的，乃在使陷於經濟上困境
    之消費者，得藉由更生或清算程序，清理債務，以妥適調整
    其與債權人之權利義務關係，並非幫助債務人保持其舊有之
    生活水平，故債務人果有不能清償債務或有不能清償之虞等
    情事，其生活程度自應受相當之限制，以維持一般人最低生
    活水平所需為準，否則對債權人即屬不公，應先敘明。
２、聲請人所主張每月支出瓦斯費360元、勞健保費1,343元、伙
    食費3,000元、電費532元、水費191元、醫療費191元等支出
    ，依陳報各項繳費單據審核，均尚屬合理，應予准許。至於
    電信費用996元、交通費1,155元部分，本院考量聲請人97年
    度已無法藉由保險業務員之工作獲得報酬，實際上在岳母小
    吃店幫忙等情，已據其陳述明確，是上開電信費、交通費實
    難認為屬於生活上所必要，況聲請人在評估是否繼續從事保
    險業務員工作時，應考量所需成本與收入相抵後是否仍有利
    潤空間，如繼續從事保險業務工作無法獲利時，即應另謀他
    職以維持生活及清償債務。是本院認上開電信費、交通費應
    以聲請人目前從事小吃店工作範圍內所必須為合理，亦即電
    信費以200元、交通費以300元計算之。
３、聲請人主張負擔子女教育費每月2,645元乙項，其中女兒朱
    姵嬬補習費1,050元部分尚難謂為生活所必需，應予剔除，
    其餘相關子女教育費用支出，經核可以認列，是聲請人每月
    負擔教育費為1,595元（174+608+205+608=1,595）。
４、關於聲請人所列母親吳幸芬扶養費每月2,000元乙節，經查
    ：聲請人之母吳幸芬為公賣局嘉義酒廠課員退休，95、96
    年度總收入各為1,517,591元、289,083元，共領取退休金
    560萬元（含公保120萬元及公賣局440萬元）等情，有卷附
    吳幸芬公務人員退休證影本、95、96年度綜合所得稅各類所
    得資料清單等件，在卷可證。次查，聲請人母親吳幸芬於本
    院98年度消債抗字第45號案件訊問時陳述：「退休金都給老
    大（朱國元）拿走了，因為他有賭博、吸毒，現在靠聲請人
    （聲請人）扶養」等語，經核吳幸芬97年度收入總額僅149
    元，且名下無財產，有97年度綜合所得稅各類所得資料清單
    可按，且吳幸芬長子朱國元確為毒品累犯，有臺灣高等法院
    全國前案簡列表在卷可查，是聲請人母親吳幸芬所陳諸情應
    屬實在，可以採信，吳幸芬實需由聲請人扶養，故聲請人主
    張負擔母親吳幸芬每月2,000元扶養費，可信為真實。
５、綜上計算，聲請人每月必要支出共計9,712元（計算式：360
    360+1,343+3,000+532+191+191+200+300+1,595+2,000=9,71
    ,712 元）。聲請人每月收入約10,000元，用以支付上開必
    要費用後，顯能力依最大債權銀行所提出之協商金額每月
    4,500元為清償。
(四)、末按，聲請人於97年8月4日向最大債權銀行即安泰銀行申請
    前置協商，安泰銀行於同年9月3日提出二階段繳款方案，即
    「1至72期每期繳款金額4,500元、利率0%」，待6年後再重
    新評估能力狀況提供方案之二階段償還方式，最後一期（即
    72 期後）可能需一次還清或需再與銀行進行協商，然債務
    人日後經濟狀況是否好轉，薪資收入是否增加，均無法確知
    ，況依上開計算所得結果以觀，實難期待聲請人有依約履行
    之可能性，是抗告人主張其有不能清償債務之情事應為可採
    。此外，本件又查無聲請人有消費者債務清理條例第6條第3
    項、第8條或第46條各款所定駁回更生聲請之事由存在，則
    債務人聲請更生，與法尚無不符，應予准許，並依首開規定
    命司法事務官進行本件更生程序，爰裁定如主文。
中    華    民    國    98    年    9    月    30    日
              民事第三庭    法      官  洪嘉蘭
上為正本係照原本作成
本件不得抗告。
本裁定已於民國98年9月30日12時公告。
中    華    民    國    98    年    9    月    30    日
                            書  記  官  陳昭煌


司法院資訊處製作；財團法人民間司法改革基金會備份。
